【裁判字號】    97,訴,417
【裁判日期】    971225
【裁判案由】    分割共有物
【裁判全文】
臺灣雲林地方法院民事判決               97年度訴字第417號
原      告  未○○
訴訟代理人  吳聰億律師
被      告  Ｂ○○
訴訟代理人  Ｉ○○
被      告  Ｆ○○
            丁○○
            Ａ○○
            Ｃ○○
            辛○○
            Ｎ○○
            戌○○
                        號
            卯○○
            甲○○
            Ｊ○○○
            酉○○
            壬○○
                        號
            Ｗ○○
            天○○
            Ｒ○○
                        樓
            申○○
            Ｋ  ○
兼上十七人
共      同
訴訟代理人  玄○○
被      告  地○○
            Ｐ○○○吳溪臨之.
            己○○吳溪臨之繼.
                        之1
            乙○○吳溪臨之繼.
            癸○○吳溪臨之繼.
                        4
            Ｅ○○吳溪臨之繼.
            子○○吳溪臨之繼.
            辰○○吳溪臨之繼.
                        4樓
            Ｔ○○○吳溪臨之.
            亥○○吳溪臨之繼.
                        之2
            寅○○吳溪臨之繼.
兼上十一人
共      同
訴訟代理人  Ｄ○○吳溪臨之繼.
被      告  黃○○
            宙○○
            午○○
兼上一人之
訴訟代理人  巳○○
被      告  Ｈ○○
            丙○○
            Ｑ  ○
            Ｏ○○
            Ｇ  ○
                        40號.
            Ｕ○○
            Ｖ○○
            丑○○
            宇○○
            Ｌ○○吳溪臨之繼.
訴訟代理人  Ｍ○○
            戊○○吳溪臨之繼.
            庚○○吳溪臨之繼.
兼上二  人
共      同
訴訟代理人  Ｓ○○吳溪臨之繼.
上列當事人間請求分割共有物事件，經本院於中華民國97年12月
11日言詞辯論終結，判決如下：
    主    文
被告Ｌ○○、Ｐ○○○、戊○○、庚○○、己○○、乙○○、癸○○、Ｅ○○、子○○、辰○○、Ｔ○○○、亥○○、寅○○、
Ｓ○○、Ｄ○○應就彼等之被繼承人吳溪臨所遺坐落雲林縣四湖
鄉○○段六七七地號土地應有部分四分之一，辦理繼承登記。
兩造共有坐落雲林縣四湖鄉○○段六七六、六七七、六七八地號
（地目：均為建，面積分別為31、1,277 、469 平方公尺）土地
，其分割方法如附圖及附表所示，即：
  (一)編號(一)部分面積二六平方公尺，供作道路使用，由兩造按原
    應有部分比例繼續保持共有。
  (二)編號(二)、(六)部分面積共五五三平方公尺，分歸被告午○○、
    巳○○共同取得，並按原應有部分比例保持共有。
  (三)編號(四)、(七)、(九)部分面積共四五三平方公尺，分歸被告地○○、Ｌ○○、Ｐ○○○、戊○○、庚○○、己○○、乙○○
    、癸○○、Ｅ○○、子○○、辰○○、Ｔ○○○、亥○○、
    寅○○、Ｓ○○、Ｄ○○共同取得，並按原應有部分比例保
    持共有。
  (四)編號(五)部分面積一三八平方公尺，分歸被告未○○取得。
  (五)編號(三)、(八)部分面積共五五七平方公尺，分歸被告Ｂ○○、
    Ｆ○○、丁○○、黃○○、宙○○、Ｈ○○、Ａ○○、Ｃ○○、辛○○、丙○○、Ｑ○、Ｏ○○、Ｎ○○、Ｇ○、Ｕ○○、戌○○、Ｖ○○、卯○○、甲○○、Ｊ○○○、丑○○
    、酉○○、宇○○、壬○○、Ｗ○○、天○○、Ｒ○○、申
    ○○、玄○○、Ｋ○共同取得，並按原應有部分比例保持共
    有。
訴訟費用新臺幣伍萬伍仟壹佰伍拾捌元由兩造按原應有部分比例
負擔。
    事實及理由
壹、程序方面：
  一、原土地共有人吳溪臨已於民國（下同）79年03月17日死亡
      ，而本件訴訟於96年12月06日起訴時，原告仍將吳溪臨列
      為被告，因吳溪臨自始欠缺當事人能力，故原告將吳溪臨
      列為被告，實有錯誤，但原告已於訴訟進行中撤回對吳溪
      臨之訴訟，並追加吳溪臨之繼承人Ｌ○○、Ｐ○○○、寅
      ○○、辰○○、Ｄ○○、Ｔ○○○、亥○○及吳大坤（即
      吳溪臨之三子）之繼承人Ｓ○○、戊○○、庚○○、己○○、乙○○、癸○○、Ｅ○○、子○○等15人為被告，此
      部分當事人適格業已補正，合先敘明。
  二、被告地○○、宙○○、丙○○、Ｑ○、Ｏ○○、Ｇ○、Ｕ
      ○○、Ｖ○○、丑○○、宇○○、Ｌ○○、Ｐ○○○、戊○○、庚○○、己○○、乙○○、癸○○、Ｅ○○、子○○、辰○○、Ｔ○○○、亥○○、寅○○、Ｋ○、Ｓ○○
      、Ｄ○○等人，經合法通知，無正當理由均未於最後言詞
      辯論期日到場，核無民事訴訟法第386 條各款所列情形，
      准依原告之聲請，由其一造辯論而為判決。
貳、實體方面：
  一、原告起訴主張：緣坐落雲林縣四湖鄉○○段676 、677 、
      678 地號（地目：建，面積分別為31、1,277 、469 平方
      公尺）土地（下稱系爭土地），為兩造所共有，各共有人
      之應有部分詳如附表所示。因系爭土地並無因物之使用目
      的不能分割之情形，且共有人間亦無不分割之約定，惟因
      無法協議達成分割之方法，爰訴請裁判分割系爭土地如附
      圖及附表所示等語。
  二、被告方面：
    (一)被告Ｂ○○、Ｆ○○、丁○○、Ａ○○、Ｃ○○、辛○○
      、Ｎ○○、戌○○、卯○○、甲○○、Ｊ○○○、酉○○
      、壬○○、Ｗ○○、天○○、Ｒ○○、申○○、Ｋ○、玄
      ○○、地○○、Ｐ○○○、己○○、乙○○、癸○○、Ｅ
      ○○、子○○、辰○○、Ｔ○○○、亥○○、寅○○、Ｄ
      ○○、黃○○、宙○○、午○○、巳○○、Ｈ○○、Ｇ○
      、Ｌ○○、戊○○、庚○○、Ｓ○○等41人均曾到庭表示
      同意依主文所示方法分割。
    (二)被告丙○○、Ｑ○、Ｏ○○、Ｕ○○、Ｖ○○、丑○○、
      宇○○等7 人則經合法通知，均未到庭表示意見，亦未提
      出任何書狀作何聲明或陳述。
  三、法院之判斷：
    (一)各共有人，得隨時請求分割共有物。但因物之使用目的不
      能分割或契約訂有不分割之期限者，不在此限，民法第82
      3 條第1 項定有明文。查原告主張上開地號土地為兩造所
      共有之事實，業據其提出系爭土地登記簿謄本1 份為證（
      見本院97年度訴字第417 號卷第05-27 頁），復為被告等
      人所不爭執，是原告前開主張，自堪信為真實。又系爭土
      地既為兩造所共有，而兩造就系爭土地並無不為分割之約
      定，且依系爭土地之使用目的，亦無不能分割之情形，兩
      造復無法自行協議分割，則原告依據前揭法條規定，訴請
      判決分割系爭土地，於法並無不合，應予准許。
    (二)又共有物之分割，依共有人協議之方法行之。分割之方法
      ，不能協議決定者，法院得因任何共有人之聲請，以原物
      分配於各共有人，或變賣共有物，以價金分配於各共有人
      ，民法第824 條亦定有明文。是共有物之分割，應由法院
      依上開規定，並參酌當事人之聲明、共有物之性質、經濟
      效用及全體共有人之利益等因素而為公平、適當之分配。
    (三)查系爭土地坐落於四湖鄉，呈狹長之不規則形，其上有商
      家店面、平房、樓房等數棟建物等情，業經本院會同兩造
      及雲林縣北港地政事務所勘驗現場屬實，製有勘驗筆錄及
      雲林縣北港地政事務所97年04月28日北地四字第09700044
      76號函附之土地複丈成果圖各1 份（見本院卷第144-150
      頁、第155-158 頁）等在卷可稽。
    (四)綜上所述，本院審酌全體共有人計48人，其中41人曾到庭
      表示願採納附圖及附表所示方案之意願，其餘7 人則從未
      到庭或以書狀表示意見，並兼顧地形、臨路情形、使用現
      狀及兩造間共有價值平等均衡等原則，認為以如附圖及附
      表所示方案分割，實屬妥適，爰定其分割方法如主文第1
      項所示。
  四、因分割共有物事件本質上並無訟爭性，兩造本可互換地位
      ，由任一共有人起訴請求分割，均無不可，且兩造均因本
      件裁判分割而蒙其利，由敗訴當事人負擔訴訟費用顯失公
      平，故本院認為裁判分割共有物訴訟，於法院准予分割，
      原告之訴為有理由時，仍應由兩造分別依系爭土地應有部
      分比例分擔訴訟費用較符合公平原則，故本件訴訟費用新
      臺幣55,158元（裁判費32,383元、地政規費22,275元、登
      報費500 元）應由兩造依原應有部分比例負擔，始符公平
      。
  五、本件判決基礎俱已臻明確，兩造其餘攻防方法及訴訟資料
      經本院審酌後，核與判決不生影響，無逐一論駁之必要，
      併此敘明。
  六、訴訟費用負擔之依據：民事訴訟法第80條之1。
中    華    民    國    97    年    12    月    25    日
                  民事第一庭    法  官  許佩如
以上正本係照原本作成。
如對本判決上訴，須於判決送達後20日內向本院提出上訴狀。
中    華    民    國    97    年    12    月    25    日
                                書記官  徐基典


司法院資訊處製作；財團法人民間司法改革基金會備份。
